【裁判字號】    97,簡上,16
【裁判日期】    980420
【裁判案由】    拆屋還地
【裁判全文】
臺灣苗栗地方法院民事判決              97年度簡上字第16號
上  訴  人  甲○○
訴訟代理人  張智宏律師
被  上訴人  丙○○
訴訟代理人  乙○○
上列當事人間請求拆屋還地事件，上訴人對於中華民國97年3 月
28日本院簡易庭95年度苗簡字第639號第一審判決提起上訴，本
院於98年4月6日辯論終結，判決如下：
    主  文
原判決廢棄。
被上訴人在第一審之訴及假執行之聲請均駁回。
第一、二審訴訟費用由上訴人負擔。
    事實及理由
一、被上訴人起訴主張：坐落苗栗縣苗栗市○○段714 地號土地
    （下稱系爭土地）為被上訴人所有，比鄰之同段714-3 、
    714-23地號2 筆土地及其上門牌號碼苗栗縣苗栗市○○路
    885 巷29號之房屋（下稱系爭房屋）為上訴人所有，上訴人
    未經同意，亦無合法權源，竟占用系爭土地如原判決附圖所
    示J-B-K-J 連線部分、R-D-E-R 連線部分、N-L-H-Q-M-O-
     F-N連線部分之土地（即著綠色部分土地），增建上開門牌
    號碼房屋之浴室、房間及露台（下稱系爭建物）。經被上訴
    人催請上訴人拆除上揭無權占用被上訴人土地之系爭建物並
    返還土地，均未獲置理，為此依民法第767 條之規定，訴請
    上訴人應將上開系爭建物拆除，將土地返還被上訴人。並聲
    明：（一）上訴人應將坐落苗栗縣苗栗市○○段714 地號土
    地上如原判決附圖所示J-B- K-J連線部分面積1.17平方公尺
    、R-D-E-R 連線部分面積0.07平方公尺、N-L-H-Q-M-O-F-N
    連線部分面積1.17平方公尺之地上物拆除騰空後，將土地返
    還予被上訴人。（二）願供擔保，請准宣告假執行。
    上訴人則以：（一）原判決附圖所示J-B-K-J 連線部分及R-
    D-E-R 連線部分之系爭建物，均係信賴苗栗地政94年11月7
    日之鑑界結果而興建，被上訴人雖於95年6 月12日以存證信
    函通知上訴人停工，惟當時上開建物之工程均已完竣。而原
    判決附圖所示N-L-H-Q-M-O-F-N 連線部分建物，則係基於兩
    造間之系爭契約書交換土地而占用興建，系爭契約書後雖經
    被上訴人以鑑界錯誤為由於95年10月17日發函撤銷，惟當時
    上開建物之工程亦已施工完畢。可知上訴人並非基於不法惡
    意而占用系爭土地。（二）原判決附圖所示N-L-H-Q-M-O-F-
    N 連線部分建物，認諾被上訴人之請求。（三）本件上訴人
    所有系爭建物是否越界占用被上訴人系爭土地，經土地測量
    局鑑定結果，認上訴人之系爭建物占用被上訴人系爭土地如
    原判決附圖所示綠色部分，面積總計2.41平方公尺。惟鑑定
    圖上綠色部分土地上之建物分成3 部分，形狀均為長三角形
    ，面積甚小、位置分散，客觀上難以單獨使用，且原判決附
    圖所示J-B-K-J 連線部分與R-D-E-R 連線部分係做為浴室使
    用，為系爭房屋之主要部分，倘若拆除，除損及建物主體結
    構外，經上訴人委託葉茂松建築師事務所鑑定拆除及重建費
    用，上開部分至少須支出新臺幣（下同）拆建費45,700 元
    ，及水電拆建費30,000元（包含N-L-H-Q-M-O-F-N 連線部分
    之費用），顯然被上訴人權利之行使可得之利益極少，而造
    成上訴人所受之損失甚大，有違民法第148 條權利濫用之禁
    止規定，是被上訴人不得請求上訴人拆屋還地。並聲明：（
    一）被上訴人之訴駁回；（二）如受不利益之判決，願供擔
    保免為假執行。
二、原審判決被上訴人之訴，為有理由，其理由略以：（一）本
    件坐落苗栗縣苗栗市○○段714 地號之系爭土地為被上訴人
    所有，相鄰之同段714-3 、714-23地號等2 筆土地及其上門
    牌號碼苗栗縣苗栗市○○路885 巷29號之建物為上訴人所有
    ．．．為兩造所不爭執，自堪信為真實。而上訴人所有之系
    爭建物占用系爭土地如原判決附圖所示J-B-K-J 連線部分（
    以下稱Ａ部分）面積1.17平方公尺、R-D-E-R 連線部分（以
    下稱Ｂ部分）面積0.07平方公尺、N-L-H-Q-M-O-F-N 連線部
    分（以下稱Ｃ部分）面積1.17平方公尺，共2.41平方公尺土
    地之事實，業經本院協同兩造及內政部土地測量局測量人員
    至現場鑑測，．．．兩造亦不爭執。而上訴人復未證明其有
    正當權源得以使用系爭土地，足證上訴人之系爭建物確實無
    權占用被上訴人所有之系爭土地2.41平方公尺無疑。（二）
    上訴人既於本院97年2 月27日言詞辯論時，就被上訴人請求
    拆除無權占用之Ｃ部分（即N-L-H-Q-M-O-F-N 連線部分）為
    認諾（原審卷第245 頁），就Ｃ部分，本院自應本於其認諾
    為上訴人敗訴之判決。（三）上訴人固不否認有無權占用系
    爭土地Ａ、Ｂ部分之事實，惟以被上訴人請求拆屋還地所得
    之利益極少，卻造成上訴人所受之損失甚大，被上訴人之請
    求係屬民法第148 條所禁止之權利濫用等語資為抗辯。．．
    ．被上訴人主張上訴人占用系爭土地之Ａ、Ｂ部分建物，均
    緊貼被上訴人之房屋而興建，嚴重影響其居住環境之日照、
    通風及衛生，並提出相片為證（原審卷第232 至234 頁、25
    3 至256 頁）。觀之被上訴人所提相片，系爭建物Ａ、Ｂ部
    分一樓確實與被上訴人住家之牆面相貼，使被上訴人之該側
    牆壁無法接受日照及通風，且因一樓部分上訴人做為浴室使
    用，致被上訴人相鄰之牆面因浴室水氣滲透而有油漆剝落、
    壁癌之情，對被上訴人之居家生活自生影響。上訴人雖否認
    上開被上訴人住家內部相片之真實，惟依吾人生活經驗判斷
    ，牆壁因水氣之浸蝕，確可造成油漆剝落、壁癌之情形，是
    被上訴人此部分主張與經驗法則相符而足採信。而上訴人緊
    貼被上訴人之房屋建築，對被上訴人居住還境勢必造成妨害
    乙節，依常人之智識程度，難諉為不知。又上訴人未將系爭
    建物Ａ、Ｂ部分之增建於申請建照時一併為之，已可見其應
    知悉Ａ、Ｂ部分之增建並非妥適，甚或為相關建築法規所不
    許，故以二次施工之方法為之，其以此方式增建，是否善意
    已屬有疑。本件鑑定圖所示之Ａ、Ｂ部分建物，係坐落於系
    爭土地上，均為上訴人二次施工時所增建，業經上訴人自認
    在卷（原審卷第212 頁）；而系爭房屋之使用執照所登載之
    建築基地為同段之714 之3 及714 之23地號（原審卷第215
    頁），並不包含系爭土地，是上開Ａ、Ｂ部分建物顯屬違章
    建築。又系爭建物Ａ、Ｂ部分於一樓為浴室之角落，二樓部
    分為
    露台，為兩造所不爭執，並經本院履勘現場無誤，製有勘驗
    筆錄及履勘照片編號三、四（原審卷第161 、164 、165 頁
    ）在卷可憑。則Ａ、Ｂ部分建物既為上訴人二次施工時所增
    建，亦即係於系爭房屋完工後，經主管機關審查結構安全無
    虞核發使用執照，始另行於系爭房屋整體結構之外而加建，
    屬系爭房屋主體結構外之建物，拆除增建部分對於系爭房屋
    之整體結構安全自不生影響。是上訴人抗辯拆除後影響系爭
    房屋之結構安全云云，顯屬誇大不實之詞，自不足採。且系
    爭建物Ａ、Ｂ部分面積合計僅1.24平方公尺，一樓部分僅為
    浴室角落、二樓為露台，對上訴人之生活需求及便利性非關
    重要，拆除該角落，亦不減損浴室及露台之功能。但未拆除
    ，卻對被上訴人日常生活中之日照、通風及衛生等居住權益
    造成長久且密切之妨害，業如上述，是審酌被上訴人行使權
    利之目的及權衡兩造之利益，被上訴人顯非以損害上訴人利
    益為目的，且其行使所有權後所能獲得之利益，亦遠超出上
    訴人之損失，自無權利濫用之情事等情。
三、上訴人對於原審判決聲明不服，求為判決如主文第一、二項
    所示；被上訴人則聲明求為駁回上訴。
四、上訴人上訴理由略以系爭房屋所有權人係上訴人之子胡鴻詠
    ，而非上訴人，被上訴人以上訴人為被告提起本件訴訟，為
    當事人不適格，此係無法補正事項，法院應駁回其訴，且被
    上訴人有其於原審主張之權利濫用情事云云。被上訴人則以
    上訴人之訴訟代理人於原審96年8 月21日之言詞辯論期日，
    就法官所詢系爭建物係上訴人於95年11月3 日移轉給胡鴻詠
    ，被上訴人係於95年10月31日起訴，判決效力會及於新的所
    有權人即胡鴻詠乙節，表示無意見，是該事實屬不爭執事項
    ，上訴人應不得於上訴理由中為爭執，本件無上訴人所稱之
    當事人不適格問題，且上訴人乃系爭房屋之實際出資起造人
    等情為辯。
五、查系爭房屋起造人為胡鴻詠，房屋於95年4 月19日竣工，95
    年5 月4 日取得使用執照，有苗栗縣政府所發 (95) 栗建管
    苗使字第00071 號使用執照在原審卷可稽（見原審卷第215
    頁），而系爭房屋於95年11月3 日完成第一次所有權登記，
    亦有建物登記簿謄本在卷可查（見原審卷第30頁），為兩造
    於本院不爭執之事項。按土地法第43條規定，依本法所為之
    登記，有絕對效力。同法第37條復規定，土地登記，謂土地
    及建築改良物之所有權與他項權利之登記。是不問系爭房屋
    係何人出資興建，胡鴻詠乃系爭房屋之所有權人，要無疑義
    ，被上訴人抗辯上訴人為實際出資建造人，縱屬非虛，仍難
    謂上訴人為所有權人。至於被上訴人所辯，上訴人之訴訟代
    理人於原審96年8 月21日言詞辯論時，法官就系爭建物係上
    訴人於95年11月3 日移轉給胡鴻詠，被上訴人係於95年10
    月31日起訴，判決效力會及於新的所有權人即胡鴻詠，詢問
    其有無意見乙節，其表示無意見等情，固為上訴人訴訟代理
    人於本審所不爭執，然而系爭房屋所有權之歸屬，涉及其有
    無處分系爭房屋之權限，即涉及被上訴人請求對象之適格性
    及其請求有無理由之問題，此非當事人可基於本身意思決定
    之問題，係法院應依職權調查之事項，原審法官縱有詢問被
    上訴人訴訟代理人，並對其陳明可能之法律效果之情事，但
    胡鴻詠係建物第一次登記所有權人，並非如原審法官於審判
    期日所述係繼受取得系爭房屋所有權，自不生民事訴訟法第
    254 條第1 項所定「訴訟繫屬中為訴訟標的之法律關係，雖
    移轉於第三人，於訴訟無影響。」之問題，亦不生同法第
    401 條第1 項所定「確定判決，除當事人外，對於訴訟繫屬
    後為當事人之繼受人者，及為當事人或其繼受人占有請求之
    標的物者，亦有效力。」之問題，被上訴人據以抗辯本件判
    決效力可及於胡鴻詠，無可採取。從而被上訴人以上訴人為
    系爭房屋所有權人，提起本件訴訟，於法即無理由。至上訴
    人主張被上訴人提起本件訴訟係當事人不適格乙節，因當事
    人是否適格，係依原告起訴主張之事實定之，非依審判之結
    果定之（最高法院69年度台上字第1333號判決要旨參照），
    本件被上訴人既主張上訴人係房屋所有權人，並非主張胡鴻
    詠係所有權人，自難認被上訴人所提本訴，有當事人不適格
    之情事，附此敘明。
六、依上所述，被上訴人以上訴人為系爭房屋所有權人所提本訴
    ，於法難謂有據，原審固未及就上訴人於本審所為之前開抗
    辯予以審究，惟原審未查逕以其為所有權人，認定系爭房屋
    有占用系爭土地之事實，進而判決上訴人應將占用部分建物
    拆除，並為假執行之宣告，於法仍有未合，上訴人求為廢棄
    改判，為有理由，爰判決如主文第一、二項所示。
七、按民事訴訟法第82條規定，當事人不於適當時期提出攻擊或
    防禦方法，或遲誤期日或期間，或因其他應歸責於己之事由
    而致訴訟延滯者，雖該當事人勝訴，其因延滯而生之費用，
    法院得命其負擔全部或一部。本件上訴人之上訴固有理由，
    然其於原審已知其本身並非系爭房屋之所有權人，於法並無
    權拆除占用系爭土地之建物，渠其於原審不積提出抗辯，迨
    原審判決其敗訴，始於本審提出此一有利之防禦方法，致兩
    造訴訟發生延滯，爰命上訴人負擔全部訴訟費用。
八、本件上訴人既非系爭房屋所有權人，被上訴人訴請其拆除占
    用部分之建物，並無理由，則兩造其他有關被上訴人之請求
    有無權利濫用等問題之攻擊防禦方法，即無進一步審究之必
    要，並此說明。
據上論結，本件上訴為有理由，依民事訴訟法第436 條之1 第3
項、第450 條、第82條，判決如主文。
中    華    民    國    98    年    4    月     20    日
                  民事庭審判長法  官
                              法  官
                              法  官
右正本證明與原本無異
不得上訴
中    華    民    國    97    年          月          日


司法院資訊處製作；財團法人民間司法改革基金會備份。
